【裁判字號】    88,訴,1485
【裁判日期】    900301
【裁判案由】    組織犯罪防制條例等
【裁判全文】
臺灣臺北地方法院刑事判決                        八十八年度訴字第一四八五號
    公  訴  人  臺灣臺北地方法院檢察署檢察官
    被      告  壬○○
    選任辯護人  趙國生
    被      告  巳○○
    指定辯護人  甲○
    被      告  子○○
右列被告等因違反組織犯罪防制條例等案件，經檢察官提起公訴（八十八年度偵字第
六九八六、八九五四、一四０七一號），甲○判決如左：
    主  文
壬○○未經許可，持有手槍，處有期徒刑伍年貳月，併科罰金新臺幣拾萬元，罰金如
易服勞役，以新臺幣玖佰元即銀元佰元折算壹日。扣案之制式奧地利製點四０零手
槍壹支（槍枝管制編號0000000000號、含彈匣壹個）、子彈貳顆均沒收。
巳○○、子○○均無罪。
    事  實
一、壬○○前因犯偽造有價證券罪，經臺灣臺北地方法院檢察署通緝中，詎仍不知悔
    改，未經許可，於不詳時間、地點，以不詳方式取得持有奧地利製點四０零手槍
    一支（槍枝管制編號0000000000號、含彈匣一個）、子彈六顆後，於
    不詳時間、地點，持交上開槍彈借予寅○○（嗣通緝到案後另行審結），寅○○
    則將槍彈藏放於臺北市○○路三三號之一四樓住處，嗣民國八十八年一月二十日
    晚上，壬○○、鄭祥平、陳君山、寅○○、子○○、戊○○、陳吉峰等人前往臺
    北市○○路○段二二五號九樓「夢幻幾何酒店」飲酒，席間壬○○、鄭祥平、陳
    君山等人先行離去，至翌日即八十八年一月二十一日凌晨零時許，寅○○、子○○、戊○○、陳吉峰等人亦欲離去，於搭乘電梯至一樓時，適遇鄒興華等人欲前
    往同址十三樓「花都酒店」飲酒，雙方因細故發生口角爭執進而互歐，寅○○心
    生不滿，搭乘陳吉峰駕駛之車輛前往臺北市○○路三三號之一四樓住處取出上開
    槍彈後，再返回臺北市○○路○段二二五號，於一樓適遇友人賈潤年，賈潤年因
    與鄒興華熟識，遂偕同寅○○前往十三樓「花都酒店」包廂居中協調二人糾紛，
    詎寅○○又與鄒興華發生不快，於當日凌晨一時許下樓後，持上開槍彈於臺北市
    ○○路○段二二五號前馬路上射擊一發子彈示威，始行離去，寅○○再於不詳時
    間、地點將上開槍彈返還壬○○。嗣八十八年三月十七日上午九時許，壬○○在
    臺北市松山火車站前廣場為警緝獲，並前往臺北縣汐止市○○街四七之五號十樓
    住處搜索扣得上開奧地利製點四０零手槍一支（槍枝管制編號00000000
    00號、含彈匣一個）、子彈五顆，始循線查悉上情。
二、案經內政部警政署刑事警察局移送臺灣臺北地方法院檢察署檢察官偵查起訴。
    理  由
壹、壬○○有罪部分：
一、訊據被告壬○○坦承於右揭時間，在其臺北縣汐止市○○街四七之五號十樓住處
    搜索扣得槍彈之事實，惟矢否口認持有槍彈，辯稱：扣案槍彈係寅○○所有，寅
    ○○於八十八年一月二十一日凌晨，在臺北市○○路○段二二五號一樓開槍後，
    將之攜往伊臺北縣汐止市○○街四七之五號十樓住處房間內藏放，惟伊不知情，
    寅○○固然於警訊時供認扣案槍彈係伊所出借，惟該警訊中之供述並非出於自由
    意識之陳述云云。惟查：
（一）扣案槍彈送請內政部警政署刑事警察局鑑驗結果，槍枝部分係制式奧地利製點
      四０零手槍（槍枝管制編號0000000000號、含彈匣一個），認係奧
      地利製GLOCK-27型口徑0.40吋半自動手槍，槍號為”BXR005”，槍管內具陸條
      右旋來復線，機械性能良好，認具殺傷力；子彈部分送鑑五顆（試射顆），
      認均係制式口徑0.40吋半自動手槍子彈，彈底標記”COR-BON 40S&W”，認均
      具殺傷力，有該局八十八年三月二十五日刑鑑字第二五五九三號鑑驗通知書一
      紙存卷足憑。
（二）而被告壬○○於警訊中已坦認：八十八年一月底左右，寅○○一個人至我臺北
      縣汐止市○○街四七之五號十樓住處說剛剛在臺北市○○路○段與通化街口花
      都酒店與人發生口角後，被欺負要向我借槍，因朋友關係不好意思拒絕，所以
      就借寅○○，隔三天左右寅○○就拿槍至我住處交給我，並說有在酒店外面開
      了一槍，我就罵他說為何那麼衝動，寅○○看到我在生氣，所以就離開了，也
      就是今日警方人員所查獲這把槍等語明確（見八十八年三月十七日警訊筆錄）
      ；且於檢察官初訊時亦供承持有該把槍彈屬實（見八十八年三月十七日偵訊筆
      錄）。同案被告寅○○亦於警訊時證述：我是於當天離開花都酒店後即以呼叫
      器聯絡壬○○，並搭計程車至臺北縣汐止市○○街四七之五號十樓壬○○住處
      向其調借該制式手槍，當時我只是說我要用一下，並未說明情形，我就帶著該
      制式手槍返回花都酒店門口開一槍，又搭計程車將該制式手槍送回壬○○住處
      ，並搭車返家睡覺，我還槍給壬○○時有告訴他因為喝酒吵架有對空開了一槍
      ，其他則沒有詳細告訴他，該支手槍即是警方於八十八年三月十七日，在壬○○家中查獲之奧地利製式塑鋼點四０口徑手槍無誤等語在卷（見八十八年三月
      十七日警訊筆錄）。
（三）再參諸八十八年一月二十日同往「夢幻幾何」酒店飲酒之被告子○○、證人戊○○、及該酒店泊車人員庚○○三人於警訊及甲○調查時所述寅○○開槍情節
      ，核與事實欄所載相符（子○○部分見八十八年五月二十六日警訊筆錄、戊○○部分見八十八年五月三十一日警訊筆錄、甲○八十九年四月十四日訊問筆錄
      、庚○○部分見八十八年四月二十三日警訊筆錄、甲○八十九年五月八日訊問
      筆錄）；查獲警員丙○○亦到庭結證：八十八年三月十七日我持搜索票帶壬○○回家，先問他家裡有沒有東西，壬○○說沒有，我們先從主臥房開始搜索，
      沒有搜到東西，後來搜索健身房，也沒查到東西，直到搜索嬰兒房時，在一個
      塑膠衣櫥上方架子摸到扣案的槍枝，該槍以塑膠袋包裝，我即問壬○○何以說
      沒有東西，壬○○說他總不能承認自己家中有槍枝，為了圖個僥倖心理：：，
      寅○○是在自由意志下陳述，我當初問他八十八年一月二十、二十一日開槍何
      人所為，寅○○停了十秒鐘就坦白承認槍是他開的，我將寅○○帶到壬○○處
      ，向壬○○說寅○○已承認開槍，壬○○也承認，寅○○並說查獲的那支槍枝
      ，就是他八十八年一月下旬開槍所用的槍枝等語（見甲○八十九年六月八日訊
      問筆錄），堪認被告壬○○及同案被告寅○○前開警訊中之自白係出於自由意
      識下之陳述，且被告壬○○知悉家中放置扣案槍彈。
（四）雖被告壬○○與同案被告寅○○警訊時就借用、返還槍枝時間，供詞略有出入
      ，惟此應係訊問時已距案發時數月之久，致雙方無法完全記憶陳述，惟其二人
      就借槍動機、開槍情形、所持槍彈等節既供述相合，且扣案槍枝確實自被告壬○○家中搜索扣得，而同案被告寅○○開槍時又有數名證人親睹並到庭做證，
      是不影響甲○上開認定。
  綜上所述，本案事證明確，被告壬○○持有手槍及子彈之犯行堪予認定，應依法論
  科。
二、核被告壬○○所為係犯槍砲彈藥刀械管制條例第七條第四項之未經許可持有手槍
    罪，及同法第十二條第四項之未經許可持有子彈罪。其以一行為觸犯上開兩罪名
    ，為想像競合犯，依刑法第五十五條之規定，應從較重之持有手槍罪處斷。爰審
    酌具有殺傷力之制式手槍及子彈屬高度危險物品，未經許可持有槍彈，動輒可致
    人成傷、甚至亡故，影響社會治安甚鉅，被告壬○○持有具殺傷力之制式手槍及
    子彈後猶執迷不悟，不依法報繳槍枝，擁槍自重，又借予友人寅○○使用，並酌
    量被告壬○○犯罪後飾詞圖卸，未能坦承犯行，足見尚無悔意，暨其生活狀況、
    品行、智識程度、犯罪之動機、目的、手段等一切情狀，量處如主文所示之刑。
    又按槍砲彈藥刀械管制條例第十九條第一項對犯同條例第七條、第八條、第十條
    、第十一條、第十二條第一項至第三項、第十三條第一項至第三項之罪，經判處
    有期徒刑者，不問行為人有無預防矯治其社會危險性之必要，一律宣付強制工作
    三年之規定，因限制其中不具社會危險性之受處分人之身體、自由部分，其所採
    措施與所欲達成預防矯治之目的及所需程度，不合憲法第二十三條所定之比例原
    則，經司法院大法官會議釋字第四七一號解釋認應自該解釋公布之日即八十七年
    十二月十八日起不予適用，而犯該條例第十九條第一項所列舉之罪，應依個案情
    節是否符合比例原則，斟酌刑法第九十條第一項規定要件，依職權宣告保安處分
    ，司法院大法官會議釋字第四七一號著有解釋可資參照；而依憲法第八條規定之
    意旨，限制人民身體自由之處置，須以法律定之，其執行亦應分別由司法、警察
    機關或法院依法定程序為之；而立法機關於制定法律時，其內容必須符合憲法第
    二十三條所定之要件，亦即對於人身自由之處罰，有多種處罰手段可供適用時，
    除應選擇其最易於回歸社會營正常生活者外，其處罰程度與所欲達到目的之間，
    並須具合理適當之關係，俾貫徹現代法制國家保障人身自由之基本原則；而保安
    處分之措施亦含社會隔離、拘束身體自由之性質，其限制人民之權利，實與刑罰
    同，自應受比例原則之規範，使保安處分之宣告，與行為人所為行為之嚴重性、
    行為人所表現之危險性，及對行為人未來行為之期待性相當；另保安處分中之強
    制工作，旨在對嚴重職業性犯罪及欠缺正確工作觀念或無正常工作因而犯罪者，
    強制其從事勞動，學習一技之長及正確之謀生觀念，使其日後重返社會，能適應
    社會生活，以達教化與治療之目的。查本件被告壬○○雖持有槍彈，惟揆諸司法
    院大法官會議釋字第四七一號解釋意旨及上開說明，並考量本案並未查獲被告壬○○持扣案槍彈犯罪，依其所為未經許可持有槍彈犯行之嚴重性、行為人所表現
    之危險性及對於行為人未來行為之期待性等綜合以觀，尚難認定其有犯罪之習慣
    或以犯罪為常業或因遊蕩或懶惰成習而犯罪，而須以強制工作來預防矯治其社會
    危險性之必要，爰不另為強制工作之諭知，附此敘明。扣案制式奧地利製點四０
    零手槍一支（槍枝管制編號0000000000號，含彈匣一個），送驗後檢
    還之子彈二顆，均係違禁物，應依刑法第三十八條第一項第一款宣告沒收；另送
    驗子彈三顆，已因試射而失其子彈效用，因無殺傷力，自毋庸為沒收之諭知，附
    此敘明。
三、公訴意旨另以：被告壬○○綽號「打鐵」、「鐵哥」，自七十五年間加入四海幫
    犯罪組織，屬該犯罪組織之大哥級人物，與林全定、江偉民、張惟強、王祖志、
    辛○○（均已經本署提起公訴）及綽號「阿倫」「安子」、「小雞」等人，均藉
    幫派勢力，在臺北市區經營地下錢莊營生，另被告壬○○亦於七十六年間在臺灣
    臺北看守所吸收被告子○○加入四海幫犯罪組織，平日亦率領犯罪組織份子綽號
    「小鍾」之被告巳○○及其他四海幫犯罪組織份子，以介入處理他人糾紛牟利，
    並以臺北市○○○路○段一二三巷四弄十六號一樓、臺北市○○○路○段一八０
    號八樓之二為聚合地點，係一具有內部管理結構，而具集團性及脅迫性、暴力性
    之犯罪組織。被告壬○○及其他四海幫犯罪組織份子多人，自八十七年間起，即
    在臺北市○○○路○段一二三巷四弄十六號一樓經營地下錢莊，並以之為常業，
    八十八年一月間，被告壬○○乘丑○○經濟發生困難需錢恐急而無經驗之際，在
    臺北市○○路○段四九六號三樓將款多次放貸予丑○○，每借款新臺幣（下同）
    十萬元，以十天為一期，利息一萬元（即月息三十分），而貸以重利，因認被告
    壬○○涉有刑法第三百四十五條之常業重利罪嫌及組織犯罪防制條例第三條第一
    項之前段之指揮犯罪組織罪嫌。
（一）按犯罪事實應依證據認定之，無證據不得推定其犯罪事實；又不能證明被告犯
      罪者，應諭知無罪之判決，刑事訴訟法第一百五十四條、第三百零一條第一項
      分別定有明文。又犯罪事實之認定，應憑真實之證據，倘證據是否真實尚欠明
      顯，自難以擬制推測之方法，為其判斷之基礎；而刑事訴訟上證明之資料，無
      論其為直接或間接證據，均須達於通常一般之人均不致有所懷疑，而得確信其
      為真實之程度，始得據為有罪之認定，若其關於被告是否犯罪之證明未能達此
      程度，而有合理性懷疑之存在，致使無從形成有罪之確信，即不得遽為不利被
      告之認定，亦有最高法院五十三年臺上字第六五六號、七十六年臺上字第四九
      八六號判例足稽。次按「本條例所稱之犯罪組織，係指三人以上，有內部管理
      結構，以犯罪為宗旨或以其成員從事犯罪活動，具有集團性、常習性、脅迫性
      或暴力性之組織」；又「訊問證人之筆錄，以在檢察官或法官面前作成，並經
      踐行刑事訴訟法所定訊問證人之程序者為限，始得採為證據」，組織犯罪防制
      條例第二條、第十二條第一項分別定有明文。是組織犯罪團體必須具備集團性
      、常習性、脅迫性或暴力性等特性，始符構成要件；且關於本條例之罪之證人
      ，其證詞非在檢察官或法官面前作成，而係作成於司法警察機關者，無證據力
      。
（二）公訴人認被告壬○○涉有常業重利罪嫌，無非係以證人丑○○警訊中之指訴為
      依據；另認被告壬○○為四海幫大哥，涉有指揮犯罪組織罪嫌，無非係以證人
      丑○○、丁○○、乙○○等人之證詞，被告子○○所繪之四海幫組織表、在壬○○車內所扣得之他人債權債務資料、及扣案之槍彈等為依據。訊據被告壬○○堅詞否認涉有常業重利、指揮犯罪組織等犯行，辯稱：伊未放款予丑○○，
      與丑○○間沒有債務糾紛，只是承受案外人蔡基生對丑○○之債權而已，伊未
      經營地下錢莊，更遑論以之為常業；又寅○○雖於警訊中供稱伊以前是四海幫
      成員，但不能積極證明伊現為四海幫成員，子○○雖於警訊中指稱伊係四海幫
      大哥，惟子○○既然否認自己參加幫派組織，自難以該指述為認定伊犯罪之依
      據，辛○○雖於警訊中指伊為四海幫大哥，惟偵訊時已向檢察官表示不知伊是
      否為四海幫成員；至於查扣之他人債權債務資料，關於冠元纖維股份有限公司
      （下稱冠元公司）與臺南市豐泰布行間之對帳單部分，係友人癸○所有，伊固
      然曾經順道攜帶該對帳單前往臺南幫忙癸○對帳，惟並無暴力脅迫行為，其餘
      債權債務資料則係寅○○遺留於伊車內，非其所有等語。
（三）經查：
    １常業重利部分：
      證人丑○○固然於警訊時證述：我從今（八十八）年元月份左右向壬○○借錢
      ，以每十萬元借款，每十天利息一萬元，即月息三十分，總共借三次，至今全
      部還清等語（見八十八年三月二十四日警訊筆錄）。惟甲○調查時，卻到庭結
      證：我八十二、三年就陸續向壬○○借錢，我們在貨櫃廠上班認識，只是朋友
      借貸，沒有利息，我常向他借錢，從不算利息，但他有時候會叫我請他喝酒：
      ：，八十八年一月初我也有向壬○○借錢，但沒有預扣利息，我制作的警訊筆
      錄，關於蔡基生對我的債權移轉給壬○○部分是正確的，壬○○借我錢，以每
      期十天、每次十萬元、利息預扣一萬元部分是不實在的，當時警察跟我說純粹
      聊天不做筆錄，又拿報紙刊載壬○○經營地下錢莊之報導給我看，叫我幫忙，
      後來警察做完筆錄要我簽名，我因為想早一點離開，所以簽名等語（見甲○九
      十年二月一日訊問筆錄）。證人丑○○前後證述內容齟齬，其警訊時之證詞已
      難採認為被告壬○○涉犯重利罪嫌之依據；況證人丑○○警訊時僅陳稱以月息
      三十分之利息向壬○○借款，並未指稱借款時有何急迫、輕率、無經驗之情況
      ；檢警復未查扣其他證據或有事證顯示被告壬○○涉有其他重利行為，殊難以
      證人丑○○翻異之前詞，即警訊中所述：「我也從今（八十八）年元月份左右
      向壬○○借錢，以每十萬元借款，每十天利息一萬元，即月息三十分，總共借
      三次」一語，即遽認被告壬○○確有常業重利犯行。
    ２指揮犯罪組織部分：
      (1)八十八年三月十七日緝獲被告壬○○時，雖自其車內起出冠元公司與臺南市
豐泰布行間之對帳單、辰○○與己○○、易陳淑貞間之債權憑證、己○○債
        務明細、迦羅股份有限公司支票、臺灣臺中地方法院所核發劉春朗與乙○○
        間支付命令及確定證明書、乙○○簽發之支票及退票理由單等債權債務資料
        ，惟：
        證人丁○○（已改名何文菖）即臺南市豐泰布行員工於警訊時證述：八十
          七年六、七月間某日中午，壬○○夥同另一名不詳姓名男子到我住處，指
          名要找何先生，我說我是，壬○○對我說他姓張，並拿著冠元公司對帳單
          說他是來收帳的，我說我的帳都和冠元公司結清了，並未欠冠元的錢，如
          果有欠錢的話，叫老板來跟我收錢，當時我並未給壬○○錢，於是他們便
          離去了；第二次是在八十八年三月上旬某日中午，壬○○帶著另兩名不詳
          姓名男子又到我的住處找我，壬○○對我說他是來收帳的，我說我又沒有
          欠你錢，如果有的話，叫冠元直接來收錢，當時壬○○口氣比較大聲，另
          兩名男子則站在壬○○後面並未出聲，大約過了五、六分鐘，壬○○見我
          沒有給他錢的跡象，於是便離去：：，壬○○並無攜帶兇器或其他物品向
          我討債等語（見八十八年四月六日警訊筆錄）；又甲○囑託臺灣臺南地方
          法院訊問證人丁○○，其亦結證：八十七年六、七月間及八十八年三月間
          有一張姓男子問我冠元公司帳款之事，後來我就跟公司老板聯絡，把支票
          二張寄給冠元公司老板，張姓男子是說要來收染布費用，說是公司外務，
          我有拿帳單來看，後來對我自己的帳是相符的，我警訊筆錄實在沒有補充
          或更正：：，他們並無對我施以暴力或脅迫之言詞或舉動，跟我講沒兩句
          話就走了等語明確（見臺灣臺南地方法院八十九年四月十一日囑託訊問筆
          錄）。足見被告壬○○並未對丁○○施以脅迫性或暴力性行為。
        另證人己○○（已改名易宇豐）亦於甲○調查時結證：我有向辰○○借錢
          沒錯，我有還一部分並設定抵押供擔保，是朋友介紹認識辰○○，借錢後
          辰○○有向我催討，但並無其他不認識的人向我索款，我不知道我的債務
          資料何以會在他人處等語明確（見甲○八十九年三月十六日訊問筆錄）。
          又甲○囑託訊問證人即迦羅股份有限公司負責人卯○○，其亦結稱：我曾
      將印章、身分證借予堂兄潘信義開公司，扣案支票不是我所簽發，並沒有
          人持迦羅股份有限公司支票向我要錢等語在卷（見臺灣屏東地方法院八十
          九年四月二十八日訊問筆錄）。堪認己○○、卯○○二人均未遭人以脅迫
          或暴力方式索債，更遑論被告壬○○指揮犯罪組織向該二人索款。
          十四年間，友人曾鴻裘向我表示他的票不方便取得，故先行向我借票使用
          ，未告知我支票開立之金額，我是在八十四年九月間接到臺中地方法院支
          付命令確定證明書後才知道支票之金額：：，法院核發支付命令後沒有人
          向我索討該筆債務，但今年（八十八年）二、三月間，有多名男子至我臺
          中市○○街住處找我，問我關於該筆債務之問題：：，要我把曾鴻裘人找
          出來，人若找不出來，因為票主是我，要我處理這筆債務，我表示我也找
          不到人，我也是受害者，其中一名男子揚言，若人不交出來，你也是很難
          看後，便離去，約過一週後，約有七、八名男子再度到我住處，要我將曾
          鴻裘找出來，他們在我住處以電話與曾鴻裘連聯上，可能曾鴻裘有與他們
          約見面要處理後便離去，約過一週後，他們第三度到我住處，我已搬到友
          人家住，據我母親及弟弟表示有十多名男子，因找不到我，與我弟弟聊了
          幾句話後便離去，態度尚談不上惡劣，但讓人感覺即是黑道兄弟要討債：
          ：，警方提示之壬○○、陳君山、寅○○、子○○、戊○○、陳吉峰、鄭
          祥平等人之照片，我僅能認出陳君山係第二次去我住處之七、八名男子之
          一，其餘人之相片我印象較為模糊，不十分確定等語在卷（見八十八年五
          月二十八日警訊筆錄）。經甲○影印卷附被告四人照片函囑臺灣臺中地方
          法院訊問證人乙○○，其雖結證：詳細時間不太確定，約有五、六個人去
          找我，要我把曾鴻裘找出來，如我沒有把他找出來，要唯我是問，因為他
          們來勢兇兇，沒有施用暴力及脅迫我們，第一次到我家直接跟我講話的應
          該是子○○，其餘三個被告我沒有仔細看，我不曉得有沒有去：：，第二
          次共有八、九個人到我住處，也是向我問曾鴻裘，不是向我催討債務，他
          們說人沒有找出來，票主是我，就要我負責，第二次沒有施暴力或脅迫行
          為，在我住處聯絡上曾鴻裘後就離開了：：，第二次去的巳○○有直接跟
          我談，其他三名被告有無去，我不確定等語（見八十九年五月三日臺灣臺
          中地方法院囑託訊問筆錄）。惟經再次傳訊證人乙○○至甲○指認法庭內
          指認被告壬○○、巳○○、子○○本人，其又結證：時間太久，我無法認
          出來，他們都是一群人來，只有一人與我交談等語；經甲○提示被告四人
          照片予乙○○，其仍結證：看本人及照片都無法認出：：，我在臺中地院
          有指出二張被告照片，但我是說好像是，當時沒有確認是否該二人曾經到
          我家，因為時間太久，沒辦法確定，當時只覺得該二人面熟，但無法確認
          是否到我家之人等語在卷（見甲○九十年二月十五日訊問筆錄）。證人江
          淑瑛三度指認被告壬○○之照片，復於甲○指認法庭指認被告壬○○本人
          ，均未指稱被告壬○○曾前往其住處要求處理債務，是亦無積極事證足證
          被告壬○○介入處理他人糾紛，而對乙○○施以脅迫性或暴力性行為。
      (2)又甲○函請內政部警政署刑事警察局、臺北市政府警察局查明四海幫組織狀
        況，並檢送該幫派系統表、列管成員名冊、被告等參與四海幫經過之具體事
        證過院，結果：
        內政部警政署刑事警察局回覆之四海幫幫派分子基本資料列表中固然列有
          壬○○、寅○○、巳○○之年籍資料，惟回函中併敘明「本局列管之不良
          幫派組合資料，係就各警察機關偵辦各類案件中所蒐集之情資，依規定程
          序陳報建檔，然而幫派組織甚為嚴密，且多具隱匿性，實際上本局並無法
          將所有不良幫派組合或成員資料一一建檔，因此本局未列管者，並不代表
          其非屬不良幫派組合或成員，『宜由  貴院就個案具體事證認定之』」等
          語，有該局八十九年四月十五日（八九）刑檢字第四五九七七號函在卷可
          憑。甲○又再函請檢送被告壬○○、寅○○、巳○○三人參與該幫派經過
          之具體事證、目前是否已經脫離該幫派等資料，結果該局回覆「壬○○及
          巳○○二人為本局列管之不良幫派『四海幫』大哥，其中巳○○曾於八十
          六年一月二十八日向臺北市政府警察局士林分局自首脫離四海幫，另歐達
          宗乙名則非本局列管中之不良幫派分子：：，該三人參與幫派情形或目前
          有無脫離幫派活動等，『宜由  貴院就移送機關所附送之具體事證認定之
          』」，亦有同局八十九年六月五日（八九）刑檢字第六八四八六號函及檢
          附之巳○○自首脫離筆錄、切結書各一份足稽。
        另臺北市政府警察局回覆之四海幫幫派組合清查籍設他轄成員名冊中，固
          然列有壬○○、巳○○之年籍資料，惟回函中亦敘明：「不良幫派組合提
          報列管屬警察機關情蒐作為，其作業係依據不法事證之情蒐，各單位係循
          現有檔案資料，到案人犯指證筆錄或檢舉信函等有關線索，繼續追蹤深入
          調查，尤配合詳查『組織犯罪防制條例』公布後辦理解散及脫離犯罪組織
          登記或其他刑事案件移送案件之有關筆錄資料，若經調查有據又符合『本
          局不良幫派組合調查處理實施要點』規定，即彙整其相關資料以新增不良
          幫派組合或新增成員提報權責機關核辦列管，有關本局所提供之參辦資料
          ，『建請  貴院仍依事證認定之』」，有該局八十九年四月二十四日北市
          警刑預字第八九二三六一二三００號函附卷可稽。甲○又再函請檢送被告
          壬○○、巳○○二人參與該幫派經過之具體事證、目前是否已經脫離該幫
          派等資料，結果臺北市政府警察局大安分局回覆「巳○○係於民國七十八
          年五月二十八日在臺北看守所參與四海幫組織，並於八十六年一月二十八
          日向臺北市政府警察局士林分局辦理脫離幫派組織：：，壬○○乙名係本
          分局原列管之四海幫成員，本分局未發現其參與四海幫之積極證或脫離該
          幫派之情形」，亦有該分局八十九年六月九日北市警安分刑字第八九六二
          一四九０００號函及檢附之巳○○脫離犯罪組織切結書、談話筆錄等存卷
          足考。
      (3)末者，證人辛○○雖於警訊中指證被告壬○○、寅○○、子○○均係四海幫
        成員，證人丑○○亦於警訊時指稱壬○○係四海幫大哥，同案被告寅○○警
        訊時則指稱壬○○以前是四海幫成員，被告子○○於警訊時除自承係四海幫
        成員外，亦同指被告壬○○係四海幫大哥，並繪製四海幫組織表一紙附於偵
        卷，惟：
        按關於組織犯罪防制條例之罪之證人，其證詞非在檢察官或法官面前作成
          ，而係作成於司法警察機關者，無證據力，已如前述。證人辛○○、劉林
          源、被告子○○、同案被告寅○○等人於偵訊及甲○調查審理時俱否認警
          訊中所指，或未積極證述被告壬○○係四海幫成員，或改稱不知被告張治
          平是否為四海幫成員，甚或改稱被告壬○○非四海幫成員（辛○○部分見
          八十八年五月十二日偵訊筆錄、丑○○部分見甲○九十年二月一日訊問筆
          錄、子○○部分見甲○八十九年三月十六日訊問筆錄、寅○○部分見八十
          八年四月二十三日偵訊筆錄），是尚難以該等證人或被告警訊中所述，即
          認被告壬○○確有指揮四海幫犯罪組織之行為。
        又比對被告子○○警訊時所繪製之四海幫組織表及內政部警政署刑事警察
          局檢送之四海幫幫派分子基本資料列表、臺北市政府警察局函送之四海幫
          幫派組合清查籍設他轄成員名冊，子○○所繪製之四海幫組織表中臚列之
          「陳金良」、「巳○○」、「李自明」、「周世綸」、「辛○○」等人，
          依內政部警政署刑事警察局之四海幫幫派分子基本資料列表或臺北市政府
          警察局四海幫幫派組合清查籍設他轄成員名冊記載，均已脫離該幫派，是
          被告子○○警訊時所繪製之四海幫組織表是否確實無訛，容有可疑。
      (4)綜右所陳，甲○依被告壬○○車內查扣之債權債務資料傳訊各該債務人作證
        ，證人丁○○固然證述被告壬○○曾持對帳單要求對帳，然並未施以任何脅
        迫性或暴力性行為；證人己○○、卯○○、乙○○等人均證述被告壬○○未
        曾向其強索債款；而證人丑○○則到庭結證被告壬○○並未乘其急迫、輕率
        、無經驗而貸以重利等語明確。參以並無證人或同案被告於偵審中指證被告
        壬○○係四海幫成員；且關於被告子○○所繪製四海幫組織表之正確性及任
        意性，除據被告子○○偵審中否認在卷外，甲○查其內容之正確性亦有可疑
        。再揆之臺北市政府警察局大安分局回覆「壬○○係原列管之四海幫成員，
        本分局未發現其參與四海幫之積極證或脫離該幫派之情形」等語；而各該警
        察機關均回覆被告等是否參與四海幫、目前是否已經脫離該幫派等節，宜由
        甲○就移送機關所附送之具體事證認定之等語；甲○揆諸本案檢警附送相關
        事證及依職權調查之結果，並無證據證明被告壬○○確有常業重利犯行，而
        其持冠元公司對帳單前往臺南市豐泰布行與丁○○對帳時，並未施以脅迫或
        暴力行為，而遍閱全卷除無其他強索款項之常習性事證外，亦無被告壬○○
        指揮具內部管理結構、以犯罪為宗旨或以其成員從事犯罪活動為宗旨之犯罪
        組織積極證據，雖被告壬○○持有扣案槍彈，惟此與一般單純刑事案件無異
        ，核與「三人以上，有內部管理結構，以犯罪為宗旨或以其成員從事犯罪活
        動，具有集團性、常習性、脅迫性或暴力性」之犯罪組織構成要件有間，尚
        難繩以組織犯罪防制條例第三條第一項前段之指揮犯罪組織之罪名。
（三）被告壬○○所涉常業重利及指揮犯罪組織罪嫌部分，甲○查無積極證據足資認
      定被告壬○○犯罪，惟因檢察官認該等部分，與其持有槍彈行為，有牽連犯之
      裁判上一罪關係，故不另為無罪之諭知，附此敘明。
貳、被告巳○○無罪部分：
一、公訴意旨略以：被告壬○○於七十六年間在臺灣臺北看守所吸收被告子○○加入
    四海幫犯罪組織，平日亦率領犯罪組織份子綽號「小鍾」之被告巳○○及其他四
    海幫犯罪組織份子，以介入處理他人糾紛牟利，並以臺北市○○○路○段一二三
    巷四弄十六號一樓、臺北市○○○路○段一八０號八樓之二為聚合地點，係一具
    有內部管理結構，而具集團性及脅迫性、暴力性之犯罪組織。又被告巳○○於八
    十七年九月上旬某日，在臺北市○○○路○段、延吉街口之情人ＰＵＢ內，將持
    有中之奧地利制式點四０手槍一支（含彈匣一個）及子彈多顆交付被告壬○○持
    有保管，因認被告巳○○有涉有參與犯罪組織及持有手槍及子彈等犯嫌。
二、按犯罪事實應依證據認定之，無證據不得推定其犯罪事實；又不能證明被告犯罪
    者，應諭知無罪之判決，刑事訴訟法第一百五十四條、第三百零一條第一項分別
    定有明文。
三、公訴人認被告巳○○涉有未經許可持有槍彈及參與犯罪組織等犯行，無非係以證
    人辛○○之證詞、被告壬○○之供述、被告子○○繪製之四海幫組織表及扣案槍
    彈等為依據。訊據被告巳○○堅詞否認涉有公訴人所指上開犯行，辯稱：伊與壬○○很久以前認識，沒有什麼交情，不可能交槍給他，伊原係四海幫份子，但八
    十六年間有到士林分局自首脫離幫派，之後就從事油漆工工作，沒有與壬○○等
    人來往等語。
四、經查：
（一）未經許可持有槍彈部分：
      證人辛○○固然於警訊時證述：八十七年九月間在情人酒吧飲酒時，巳○○到
      場稱要交槍枝予壬○○保管，並持一內置硬物之塑膠袋交予壬○○等語（見八
      十八年四月二日警訊筆錄）；惟於檢察官偵訊時已改稱：交槍時我並不在場，
      是警察硬說我在場等語（見八十八年五月十二日偵訊筆錄）。而被告壬○○警
      偵訊時雖亦供稱扣案槍彈係巳○○交予伊保管，惟甲○調查審理時始終否認有
      該情事，供陳扣案槍彈係寅○○所有，寅○○於八十八年一月二十一日凌晨，
      在臺北市○○路○段二二五號樓下開槍後，攜至伊家中藏放，伊不知情等語，
      而甲○復查無其他積極事證足資認定被告巳○○確有持交扣案槍彈予被告壬○○保管之行為，尚難以證人辛○○、被告壬○○前後不一之證詞及供述，遽認
      被告巳○○持有手槍及子彈之犯行。
（二）參與犯罪組織部分：
      又揆諸前述理由欄第壹點第三段第（三）小段第２點所述，丁○○並未指證被
      告巳○○向伊要求對帳，證人己○○、卯○○均證述無人向其索取債權，證人
      乙○○固然證述八十八年二、三月間，有數名男子三度前往其住處找曾鴻裘出
      面處理債務，並向其恫稱如找不到曾鴻裘，要伊負責清償票款等語，惟其於甲○指認法庭指認被告壬○○、巳○○、子○○本人及照片時，僅證述：看本人
      及照片都無法認出：：，我在臺中地院有指出二張被告照片（指巳○○、子○○之照片），但我是說好像是，當時沒有確認是否該二人曾經到我家，因為時
      間太久，沒辦法確定，當時只覺得該二人面熟，但無法確認是否到我家之人等
      語，是難認有確切事證足資認定被告巳○○涉有脅迫性或暴力性行為。而被告
      子○○所繪製之四海幫組織表內容正確性經查非無可疑，已如前述。再揆之內
      政部警政署刑事警察局、臺北市政府警察局函送之四海幫資料，被告巳○○早
      於八十六年一月二十八日辦理脫離幫派組織。甲○揆諸檢警附送相關事證及依
      職權調查之結果，又無積極證據足資確認被告巳○○持有槍彈行為或介入處理
      他人糾紛而對乙○○施以脅迫性或暴力性行為，遍閱全卷同無其他強索款項之
      常習性事證，亦無其參與具內部管理結構、以犯罪為宗旨或以其成員從事犯罪
      活動為宗旨之犯罪組織積極證據，既不能證明被告巳○○犯罪，依法自應為無
      罪之諭知。
、被告子○○無罪部分：
一、公訴意旨略以：被告壬○○於七十六年間在臺灣臺北看守所吸收被告子○○加入
    四海幫犯罪組織，平日亦率領犯罪組織份子綽號「小鍾」之被告巳○○及其他四
    海幫犯罪組織份子，以介入處理他人糾紛牟利，並以臺北市○○○路○段一二三
    巷四弄十六號一樓、臺北市○○○路○段一八０號八樓之二為聚合地點，係一具
    有內部管理結構，而具集團性及脅迫性、暴力性之犯罪組織，因認被告子○○涉
    有參與犯罪組織之行為。
二、按犯罪事實應依證據認定之，無證據不得推定其犯罪事實；又不能證明被告犯罪
    者，應諭知無罪之判決，刑事訴訟法第一百五十四條、第三百零一條第一項分別
    定有明文。
三、公訴人認被告子○○涉有參與犯罪組織犯行，無非係以其警訊中自承係四海幫成
    員，並繪製四海幫組織表，暨證人辛○○之指證為依據。訊據被告子○○堅詞否
    認涉有參與犯罪組織之犯行，辯稱：伊未參與四海幫，警訊中製作之四海幫組織
    表係警察拿一本有照片檔案之小冊子叫伊將認識知道之人列到組織表內，伊不知
    道該等人是否係四海幫組織成員等語。
四、經查：
    同揆諸前述理由欄第壹點第三段第（三）小段第２點所述，丁○○並未指證被告
    子○○向伊要求對帳，證人己○○、卯○○均證述無人向其索取債權，證人乙○○固然證述八十八年二、三月間，有數名男子三度前往其住處找曾鴻裘出面處理
    債務，並向其恫稱如找不到曾鴻裘，要伊負責清償票款等語，惟其於警訊時未能
    指出被告子○○之照片，在甲○指認法庭指認被告子○○本人時，亦無法確認是
    否前往伊住處之人，爰難認有積極事證足認被告子○○向乙○○施以脅迫性或暴
    力性行為。而被告子○○所繪製之四海幫組織表內容正確性經查非無可疑，已如
    前述。再揆之內政部警政署刑事警察局、臺北市政府警察局函送之四海幫資料，
    被告子○○均非列管之四海幫成員。甲○揆之檢警附送相關事證及依職權調查之
    結果，又無積極證據證明被告子○○有何對人施以脅迫或暴力行為，遍閱全卷同
    無其他強索款項等常習性事證，亦無其參與具內部管理結構、以犯罪為宗旨或以
    其成員從事犯罪活動為宗旨之犯罪組織積極證據，自難僅憑其警訊中之自白及辛○○警訊中無證據力之指證，即認定被告子○○涉犯參與犯罪組織之罪名，本案
    既不能證明被告子○○犯罪，依法自亦應為無罪之諭知。
據上論斷，應依刑事訴訟法第二百九十九條第一項前段、第三百零一條第一項，槍砲
彈藥刀械管制條例第七條第四項、第十二條第四項，刑法第十一條前段、第五十五條
、第三十八條第一項第一款，罰金罰鍰提高標準條例第二條，現行法規所定貨幣單位
折算新臺幣條例第二條，判決如主文。
本案經檢察官莊俊仁到庭執行職務
中      華      民      國     九十     年      三      月      一      日
                                    臺灣臺北地方法院刑事第四庭
                            法  官  吳靜怡
右正本證明與原本無異。
如不服本判決，應於判決送達後十日內，向甲○提出上訴狀。
                                        書記官  李春松
中      華      民      國     九十     年      三       月       七    日
附錄本案論罪科刑法條全文：
槍砲彈藥刀械管制條例第七條第四項
未經許可，持有、寄藏或意圖販賣而陳列第一項所列槍砲、彈藥者，處五年以上有期
徒刑，併科新台幣一千萬元以下罰金。
槍砲彈藥刀械管制條例第十二條第四項
未經許可，持有、寄藏或意圖販賣而陳列子彈者，處五年以下有期徒刑，併科新台幣
三百萬元以下罰金。


司法院資訊處製作；財團法人民間司法改革基金會備份。
